臺灣橋頭地方法院民事判決
111年度旗簡字第1號
原      告  財政部國有財產署南區分署

法定代理人  黃莉莉  
訴訟代理人  蔡文健律師
            高華陽律師
            楊家瑋律師
被      告  黃全發  
            吳偕燭  

上列當事人間請求返還土地等事件，本院於民國111年9月20日言
詞辯論終結，判決如下：
    主      文
被告黃全發應自坐落高雄市○○區○○段○○○地號土地上，如附圖所
示編號A部分（面積151.81平方公尺）之建物遷出，並將附圖所
示編號B部分（面積165.33平方公尺）之地上物清除，且騰空返
還附圖所示編號B部分（面積165.33平方公尺）之土地予原告。
被告吳偕燭應將坐落高雄市○○區○○段○○○地號土地上，如附圖所
示編號A、C、D部分（面積依序為151.81、11.7、4.49平方公尺
）之地上物拆除，且騰空返還附圖所示編號A、C、D部分（面積
依序為151.81、11.7、4.49平方公尺）之土地予原告。
被告黃全發應給付原告新臺幣貳仟捌佰捌拾捌元，及自民國一一
一年五月二十一日起至清償日止，按週年利率百分之五計算之利
息；另自民國一一○年九月一日起至騰空遷讓返還第一、二項土
地之日止，按年給付原告按占用面積乘以當年度申報地價百分之
五計算之金額。
被告吳偕燭應給付原告新臺幣貳仟捌佰捌拾捌元，及自民國一一
一年八月九日起至清償日止，按週年利率百分之五計算之利息；
另自民國一一○年九月一日起至騰空遷讓返還第一、二項土地之
日止，按年給付原告按占用面積乘以當年度申報地價百分之五計
算之金額。
本判決主文第三、四項，如被告其中一人已履行給付義務，其他
被告在給付範圍內同免責任。
訴訟費用由被告負擔。
本判決得假執行。
    事實及理由
一、按簡易訴訟之訴狀送達後，原告不得將原訴變更或追加他訴
    ，但請求之基礎事實同一、擴張或減縮應受判決事項之聲明
    者，不在此限，民事訴訟法第436條第2項、第255條第1項第
    2、3款分別定有明文。本件原告起訴時，原僅以黃全發為被
    告，並聲明請求：㈠、黃全發應將坐落高雄市○○區○○段00地
    號土地（下稱系爭土地）上之地上物拆、清除後，將占用面
    積約286平方公尺之土地返還予原告；㈡、黃全發應給付原告
    新臺幣（下同）2,472元，及自民國110年11月15日起至清償
    日止，按週年利率5％計算之利息。並自110年9月1日起至返
    還第一項土地之日止，按第一項土地占用面積乘以當年度申
    報地價年息5％計算之金額。嗣於訴狀送達後，因占有使用系
    爭土地之人除黃全發外，尚有被告吳偕燭，且本院囑託高雄
    市政府地政局旗山地政事務所進行測量之111年2月22日土地
    複丈成果圖（即附圖，下同），其中編號A、C、D部分之地
    上物均係吳偕燭所有，原告遂追加吳偕燭為被告，並變更聲
    明如主文第1至5項所示（見本院卷第101至102頁、第160頁
    ），經核與上揭規定相符，爰予准許。
二、吳偕燭未於言詞辯論期日到場，核無民事訴訟法第386 條各
    款所列情形，爰依原告之聲請，由其一造辯論而為判決。
三、原告主張：系爭土地為國有地，由原告進行管理使用，詎吳
    偕燭未經原告同意，擅自在系爭土地上搭建如附圖所示編號
    A、C、D部分之地上物，更將之連同附圖所示編號B部分之土
    地出租予黃全發使用，再由黃全發在附圖所示編號B部分之
    土地範圍堆積雜物。嗣經原告發函要求黃全發應限期清除地
    上物並騰空返還土地後，迄仍未獲置理。為此，依民法第76
    7第1項前、中段規定，請求黃全發應自附圖所示編號A部分
    之地上物遷出，且將其堆積於附圖所示編號B部分之地上物
    清除，再騰空返還附圖所示編號B部分之土地予原告；另因
    附圖所示編號A、C、D部分之地上物為吳偕燭所有，遂請求
    吳偕燭應將附圖所示編號A、C、D部分之地上物拆除，且將
    該等地上物占用之土地騰空返還予原告。再者，附圖所示編
    號D部分之地上物為柵欄，其作用係將附圖所示編號A、B、C
    、D部分之土地範圍（下合稱系爭占用範圍）予其他土地作
    出區隔，且柵欄內空間即系爭占用範圍經吳偕燭出租予黃全
    發後，黃全發屬直接占有人、吳偕燭屬間接占有人，渠等共
    同占有使用原告管理之系爭土地，並使原告受有相當於租金
    之損害，因此，系爭占用範圍實際面積共333.33平方公尺，
    以申報地價260元之年息5％計算，被告從110年1月1日起至11
    0年8月31日止，每月應獲有相當於租金之不當得利361元，
    合計2,888元，爰依民法第179條規定，請求被告各自給付2,
    888元及遲延利息，暨自110年9月1日起至遷讓返還系爭占用
    範圍之土地予原告之日止，應按年給付按占用面積乘以當年
    度申報地價年息5％計算之金額。此外，被告2人係分別直接
    、間接占有使用系爭占用範圍，本於各別發生原因，而對原
    告分別負有給付不當得利之義務，屬不真正連帶債務，故被
    告2人任一人就不當得利之債務為清償時，另一人在該清償
    範圍內自同免給付責任等語。聲明：如主文第1至5項所示。
四、被告答辯：
㈠、黃全發以：對本件沒有意見，也承認在附圖所示編號B部分之
    土地堆放雜物而占用，只是附圖所示編號A、C、D部分之地
    上物都非伊所有，此部分應該要吳偕燭自己處理，伊堆放的
    雜物及物品，則願意遷出返還土地予原告等詞置辯。
㈡、吳偕燭未於言詞辯論期日到場，僅在本院履勘時到場表示：
    附圖所示編號A、C、D部分之地上物為伊所有等詞。　　
五、本院之判斷：
㈠、按所有人對於無權占有或侵奪其所有物者，得請求返還之，
    對於妨害其所有權者，得請求除去之，民法第767條第1項前
    、中段定有明文。次按無法律上之原因而受利益，致他人受
    損害者，應返還其利益，民法第179條前段亦已明定。而依
    不當得利之法則請求返還不當得利，以無法律上之原因而受
    利益，致他人受有損害為其要件，故其得請求返還之範圍，
    應以對方所受之利益為度，非以請求人所受損害若干為準，
    且無權占有他人土地，可能獲得相當於租金之利益為社會通
    常之觀念。
㈡、原告主張之前揭事實，為黃全發所不爭執（見本院卷第160頁
    ），並有本院囑託高雄市地政局旗山地政事務所就地上物之
    占用面積及範圍實施測量之附圖可參（見本院卷第87頁），
    另有土地謄本、地籍圖謄本、土地勘清查表、現場照片附卷
    可稽（見本院卷第19至25頁、第81頁），又吳偕燭經合法通
    知，雖未於言詞辯論期日到場，亦未提出書狀作何聲明或陳
    述，但其在本院於111年2月22日至現場履勘時，亦到場表明
    如附圖所示編號A、C、D部分之地上物為其所有等詞明確（
    見本院卷第75頁），是原告之主張，自堪信為真。依此，原
    告依民法第767 條第1 項前段、中段規定，請求黃全發應自
    附圖所示編號A部分之地上物遷出，且將堆積於附圖所示編
    號B部分之地上物清除，再騰空返還附圖所示編號B部分之土
    地予原告；另請求吳偕燭應將附圖所示編號A、C、D部分之
    地上物拆除，且將該等地上物占用之土地騰空返還予原告，
    自均有據，應予准許，爰判決如主文第1、2項所示。
㈢、又被告有共同無權占用原告管理之系爭土地之情事，既如前
    述，且原告以土地申報地價為基準，請求被告應各自給付自
    110年1月1日起至110年8月31日止，相當於租金之不當得利
    共2,888元，為黃全發所不爭執（見本院卷第161頁），另本
    院考量系爭土地位於旗山區三協里，鄰近高雄市旗山區旗南
    一路，距離觀光景點旗山老街僅約2公里，且附近有多間商
    家設立，商業發展尚可，據本院勘驗確認無訛（見本院卷第
    77頁），則原告以被告之占用面積範圍乘以系爭土地申報地
    價之年息5％，作為被告每年所獲相當於租金之不當得利數額
    ，應稱妥適。從而，原告依民法第179條規定，請求被告各
    自給付2,888元及自民事訴之聲明變更狀繕本送達即黃全發
    從111年5月21日起、吳偕燭從111年8月9日起（起算依據見
    本院卷第107頁、第147頁），均至清償日止，按週年利率5％
    計算之遲延利息，暨自110年9月1日起至遷讓返還系爭占用
    範圍之土地予原告之日止，應按年給付占用面積乘以當年度
    申報地價年息5％計算之金額，堪認有憑，同予准許，爰判決
    如主文第3、4項所示。
㈣、此外，被告2人就前開應給付原告之不當得利，乃本於各別發
    生原因，惟具同一目的，屬不真正連帶債務，故被告任一人
    清償時，另一人在該清償範圍內即免給付責任，遂判決如主
    文第5項所載。
六、綜上所述，原告依民法第767條第1項前段、中段、第179條
    規定，訴請如主文第1至5項所示，均有理由，應予准許。又
    本件係適用簡易訴訟程序為被告敗訴之判決，依民事訴訟法
    第389條第1項第3款規定，應職權宣告假執行。
七、本件事證已臻明確，兩造其餘攻擊防禦方法及證據，核與本
    判決結果不生影響，爰不逐一論列，併此敘明。
八、訴訟費用負擔之依據：民事訴訟法第78條、第85條第1項前
    段。
中　　華　　民　　國　　111 　年　　10　　月　　4 　　日
          　　　　旗山簡易庭  法　　　官  楊博欽
以上正本係照原本作成。
如不服本判決，應於送達後20日內，向本院提出上訴狀並表明上
訴理由，如於本判決宣示後送達前提起上訴者，應於判決送達後
20日內補提上訴理由書（須附繕本）。　　　　　　　　　
中　　華　　民　　國　　111 　年　　10　　月　　4 　　日
      　　　　　　　　　　　　書　記　官  陳秋燕